【裁判字號】    98,訴,2825
【裁判日期】    990518
【裁判案由】    拆屋還地
【裁判全文】
臺灣臺中地方法院民事判決  98年度訴字第2825號
原      告  臺中市政府
法定代理人  戊○○
訴訟代理人  林建宏律師
被      告  甲○○
被      告  乙○○
被告兼共同
訴訟代理人  丙○○
被      告  丁○○
上列當事人間請求拆屋還地等事件，於民國99年4月30日言詞辯
論終結，本院判決如下：
    主      文
被告應將坐落台中市○區○○段第327地號土地上如附圖A所示部
分面積0點0009公頃、同段第327-1地號土地上如附圖所示B部分
面積0點0022公頃、同段第327-2地號土地上如附圖所示C部分面
積0點0019公頃之建物拆除，並將土地返還原告。
被告甲○○、丁○○應給付原告新臺幣壹拾貳萬捌仟貳佰壹拾元
，及自民國九十九年五月一日起至清償日止，按年息百分之五計
算之利息。
被告等四人應給付原告新臺幣柒萬陸仟玖佰貳拾陸元，及自民國
九十九年五月一日起至清償日止，按年息百分之五計算之利息。
原告其餘之訴駁回。
訴訟費用由被告連帶負擔。
本判決原告勝訴部分，於原告以新臺幣陸拾萬捌仟元供擔保後，
得假執行。
原告其餘假執行之聲請駁回。
    事實及理由
一、原告主張坐落台中市○區○○段第327、327-1、327-2地號
    土地為原告所有（下稱系爭土地），原為訴外人林溪前無權
    占有，並在土地上興建門牌號碼台中市○區○○路141巷6號
    即如附圖所示A部分面積0.0009公頃、B部分面積0.0022公頃
    、C部分面積0.0019公頃之建物（下稱系爭房屋）。嗣訴外
    人林溪於民國96年2月10日死亡，由被告等繼承其財產，其
    中上開系爭房屋亦由被告等共同繼承，其占有系爭土地亦為
    無權占有。經原告多次催告被告等拆屋還地及支付相當於租
    金之不當得利，均未獲置之不理。被告等並無使用系爭土地
    之合法權源，原告自得依民法第767條規定，訴請被告拆屋
    還地。又被告等無權占有原告之土地，自受有相當於租金之
    損害，原告自得請求被告等賠償自82年1月1日起至98年6月3
    0日止相當於租金之損害金新台幣（下同）869994元。惟因
    原告就82年1月1日起至96年12月31日止之損害金787375元部
    分，業已對其中被告乙○○、丙○○聲請核發支付命令確定
    在案（本院97年度司促字第8888號裁定），此部分對渠等2
    人自應予扣除，故本件對其等僅請求82619元，並與其餘被
    告共同負擔。爰主張依繼承及民法第179條不當得利之規定
    ，請求被告等4人應給付原告82619元（即自97年1月1日起至
    98年6月30日止之損害金）；另被告甲○○、丁○○等2人另
    應給付原告787375元（即自82年1月1日起至96年12月31日止
    之損害金），及均自99年4月30日準備書狀繕本送達被告翌
    日起至清償日止，按年息百分之5計算之利息。並陳明願供
    擔保，請准宣告假執行。被告等對系爭建物係由渠等父親林
    溪所搭建，嗣並由渠等所共同繼承取得乙事，並不爭執，然
    原告請求相當於租金損害之損害金，超過5年部分，已罹於
    請求權消滅時效，原告自不得再向渠等請求支付等語置辯。
二、原告主張系爭土地係屬其所有，原為林溪前無權占有，並在
    土地上興建系爭房屋，嗣林溪於96年2月10日死亡後，由被
    告等共同繼承其財產，其中上開系爭房屋亦由被告等共同繼
    承，現仍無權占用系爭土地即如附圖所示A部分面積0.0009
    公頃、B部分面積0.0022公頃、C部分面積0.0019公頃之房屋
    等情，為被告等所不爭執，復有系爭土地地籍圖資料、戶籍
    謄本、林溪之繼承系統表等資料在卷可參，並經本院囑託台
    中市中山地政事務派員會同兩造至現場履勘測量，製有勘驗
    筆錄及系爭土地複丈成果圖可憑，則此部分堪信為屬實。按
    所有人對於無權占有或侵奪其所有物者，得請求返還之，對
    於妨害其所有權者，得請求除去之。民法第767條定有明文
    。本件被告等所有系爭房屋既無權占有系爭土地，則原告基
    於所有物返還請求權之法律關係，請求被告等應將坐落台中
    市○區○○段第327地號土地上如附圖A所示部分面積0點000
    9公頃、同段第327-1地號土地上如附圖所示B部分面積0點00
    22公頃、同段第327-2地號土地上如附圖所示C部分面積0點0
    019公頃之建物拆除，並將土地返還原告，為有理由，應予
    准許。
三、次按依不當得利之法則請求返還不當得利，以無法律上之原
    因而受利益，致他人受受有損害為其要件，故其得請求返還
    之範圍，應以對方所受之利益為度，非以請求人所受損害若
    干為準，無權占有他人土地，可能獲得相當於租金之利益為
    社會通常之觀念（參最高法院61年臺上字第1695號判例足參
    ）而無權使用他人土地者，其所受利益，為使用本身，「相
    當於租金」係原受利益依其性質不能返還時應償還之價額。
    查本件被告等所有系爭房屋占用系爭土地，無合法權源，且
    被告等占用土地自受有相當租金之不當利益，是原告自得請
    求被告等返還無權占用系爭土地之利益。惟按「確定判決，
    除當事人外，對於訴訟繫屬後為當事人之繼受人者，及為
    當事人或其繼承人占有請求之標的物者，亦有效力」、「債
    務人對於支付命令未於法定期間合法提出異議者，支付命令
    與確定判決有同一之效力」，民事訴訟法第401條第1項及第
    521條第1項分別定有明文。本件原告就系爭相當於租金之損
    害，曾對被告等之被繼承人林溪聲請核發支付命令確定，請
    求自82年7月1日起至94年6月30日止相當租金之損害金62450
    0元等情，已據原告自陳在卷，且有本院94年度促字第60117
    號支付命令裁定可憑，並經調閱該卷宗查核屬實，則揆諸上
    開規定說明，該支付命令之效力亦及於林溪之繼承人即被告
    等，是本件原告請求被告甲○○、丁○○應賠償上開期間相
    當租金之損害金624500元部分，依法自有未合，應予駁回。
    又按利息、紅利、租金、贍養費、退職金及其他一年或不及
    一年之定期給付債權，其各期給付請求權，因5年間不行使
    而消滅，民法第126條亦定有明文。查本件原告請求起訴前
    超過5年相當於租金損害，即請求被告甲○○、丁○○給付
    82年1月1日起至同年6月30日止相當於租金之損害金9750元
    部分，揆諸上開規定，自應已罹於請求權消滅時效，而被告
    甲○○、丁○○並已提出時效消滅之抗辯，渠等依法自得拒
    絕給付，故原告此部分之請求，亦屬無據，不應准許。
四、另土地所有人固得依不當得利法則向無權占用其土地之人請
    求返還相當於租金之損害金，已如前述，惟其數額，除以申
    報地價為基礎外，尚須斟酌基地之位置、工商業繁榮之程度
    及占用人利用土地之經濟價值及所受利益等項，並與鄰地租
    金相比較，以為決定，並非必達申報地價年息百分之10之最
    高額。是本件就原告其餘相當於租金損害之請求數額，所應
    審究者，乃在於原告對被告所主張相當於租金之損害金是否
    相當？按土地法第105條準用同法第97條第1項規定，城市地
    方土地之租金，以不超過土地申報總價額年息10%為限。而
    本件系爭土地96年1月時之每平方公尺申報地價，第327地號
    土地為24500元、第327-1地號土地為20840元、第327-2地號
    土地為9250元，此有地價地籍圖查詢資料在卷可憑。又查系
    爭土地坐落台中市○區○○段141巷內，應屬城市地方土地
    ，其出入可藉由141巷通達台中市○○路，附近並有建國市
    場、公園及住家，有前揭台中市中山地政事務所複丈成果圖
    、本院勘驗筆錄即系爭房屋現場照片可參。是本院審酌系爭
    土地之坐落位置、工商繁榮程度、被告等利用該土地可得之
    經濟價值等情事，認被告等應返還原告相當於租金之損害金
    ，應以前開土地申報總價額年息6%計算為適當。故本件原告
    請求被告丁○○、甲○○等2人另應賠償自94年7月1日起至9
    6年12月31日止之損害金，及被告等4人應賠償自97年1月1日
    起至98年6月30日之損害金，雖均未罹於5年之請求權消滅時
    效，惟原告得請求相當於租金之損害金數額如下（元以下四
    捨五入）：1.自94年7月1日起至96年12月31日止之損害金為
    128210元〈計算式：每年損害金為：（9平方公尺×24500
    元）＋（22平方公尺×20840元）＋（19平方公尺×9250元
    ）=854730元；854730元×6%=51284元。94年7月1日起至
    96年12月31日止共2年6個月，損害金為2.5×51284元＝1282
    10元。〉。2.自97年1月1日起至98年6月30日止之損害金為7
    6926元（計算式：1.5×51284元=76926元）。
五、綜上所述，本件原告依繼承及不當得利之法律關係，請求被
    告丁○○、甲○○等2人應賠償相當於租金之損害金，在128
    210元；請求被告等4人應賠償相當於租金之損害金，在7692
    6元，及均自前開準備書狀繕本送達翌日即99年5月1日起至
    清償日止，按年息百分之5計算利息之範圍內，均有理由，
    應予准許；逾此部分之請求，即均屬無據，應予駁回。又原
    告陳明願供擔保，聲請宣告假執行，經核勝訴部分，並無不
    合，爰酌定相當擔保金額准許之；至原告其餘之訴，既經駁
    回，其餘假執行之聲請，即失所依附，應併予駁回。
六、據上論結，本件原告之訴，為一部有理由，一部無理由，依
    民事訴訟法第79條、第85條第2項，第390條第2項，判決如
    主文。
中    華    民    國    99    年    5    月    18    日
                  民事第四庭    法  官  黃文進
正本係照原本作成。
如對本判決上訴，須於判決送達後20日內向本院提出上訴狀。
中    華    民    國    99    年    5    月    18    日
                                書記官

司法院資訊處製作；財團法人民間司法改革基金會備份。
